【裁判字號】    95,上易,382
【裁判日期】    950919
【裁判案由】    返還支票等
【裁判全文】
臺灣高等法院民事判決                 95年度上易字第382號
上  訴  人  丁○○（即劉文禮）
訴訟代理人  蔡明和  律師
複  代理人  乙○○
被  上訴人  丙○（即李葉瑞琴）
上列當事人間返還支票等事件，上訴人對於中華民國95年2月3日
臺灣桃園地方法院94年度訴字第917號第一審判決提起上訴，本
院於95年9月5日言詞辯論終結，判決如下：
    主      文
上訴駁回。
第二審訴訟費用由上訴人負擔。
    事實及理由
一、上訴人主張：上訴人於民國91年初持如原判決附表編號1（
    下稱附表編號1）支票向被上訴人借款新台幣（下同）38萬
    元，嗣因該支票退票，上訴人乃另簽發如原判決附表編號2
    、3 （下稱附表編號2、3）支票交付予被上訴人，作為換票
    及支付借款利息之用，嗣該2紙支票亦退票，惟上訴人自92
    年4月3日起以每月數萬元不等，陸續轉帳及匯款入被上訴人
    之帳戶內，總計給付44萬6,000元，應已清償上開票款，被
    上訴人自應將所持有如附表3紙支票全數返還予上訴人，爰
    依不當得利之法律關係，請求被上訴人應將如附表3紙支票
    返還予上訴人（上訴人於原審另備位請求被上訴人應給付上
    訴人79萬5,000元，經原審判決上訴人之先、備位請求均敗
    訴，上訴人僅就先位請求不服提起上訴），並上訴聲明：(一)
    原判決廢棄。(二)被上訴人應將如附表3紙支票返還予上訴人
    。
二、被上訴人則以：兩造間金錢借貸頻繁，上訴人已向被上訴人
    借款達數百萬元，嗣上訴人又分別於91年3月及7月間向被上
    訴人借款38萬元及38萬元，利息為3萬5,000元，並簽發如附
    表3紙支票以為清償，惟該3紙支票均遭退票迄未清償。上訴
    人所稱已清償40餘萬元，係清償上訴人先前所欠之款項，與
    本件支票借款無關，上訴人既未清償全部票款，自無權請求
    返還支票等語，資為抗辯，並答辯聲明：上訴駁回。
三、經查上訴人於91年初持如附表編號1支票向被上訴人借款38
    萬元，被上訴人所持有上訴人交付如附表3紙支票均遭退票
    ，上訴人自92年4月間起陸續轉帳予被上訴人總計44萬6,000
    元等事實，為兩造所不爭執（原審卷79頁），並有自動提款
    機交易明細表及該3紙支票影本可稽（原審卷16-42、85頁）
    ，堪信為真實。上訴人另主張伊因如附表編號1支票退票而
    另簽發如附表編號2、3支票予被上訴人，作為換票及支付借
    款利息之用，嗣該2紙支票亦退票，伊自92年4月間起陸續轉
    帳予被上訴人總計44萬6,000元，應已清償上開票款，被上
    訴人持有該3紙支票係不當得利，應返還予伊云云，則為被
    上訴人所否認，並以前開情詞置辯，經查：
  (一)上訴人就其主張伊係為換回如附表編號1支票而另簽發如附
    表編號2、3支票予被上訴人之事實，並未能舉證以實其說，
    且上訴人就其於91年初向被上訴人借款38萬元之利息如何約
    定亦未舉證證明，倘以如附表編號1支票之到期日91年3月20
    日為清償期，因該支票退票，而以如附表編號3支票為換票
    （到期日91年7月20日），則其間僅4個月，何以展延利息高
    達3萬5,000元？且依上訴人之起訴狀記載伊為換回如附表編
    號1支票而另簽發交付如附表編號3支票，兩造曾約定上訴人
    另行簽發支票交付時，被上訴人即應將編號1支票返還，上
    訴人當時併簽發另2紙發票日均為91年5月20日、面額各為2
    萬元及3萬元之支票以支付被上訴人利息均已兌現等情，則
    何以上訴人於交付如附表編號3支票時，未要求被上訴人應
    將編號1支票返還，或書立任何書面資料證明交付支票之緣
    由？再者，上訴人何以多年來始終未向被上訴人催討返還如
    附表編號1支票？俱與常情有違，是上訴人主張伊係因換票
    而簽發交付如附表編號3支票予被上訴人，並不可採。
  (二)被上訴人辯稱兩造素有金錢往來，上訴人向伊借款數百萬元
    ，迄未清償完畢等語，並提出支票存款送款簿存根、匯款申
    請書及匯款回條聯為證（原審卷47-50頁），上訴人對於被
    上訴人所指之匯款係被上訴人匯入之事實並不爭執，且觀諸
    被上訴人所提出之上開匯款收據，以被上訴人名義匯款之金
    額達59萬元，未記載匯款人之匯款金額亦達37萬3,600元，
    連同上訴人自認於91年間向被上訴人借款38萬元，總計134
    萬3,600元，扣除上訴人已匯還被上訴人之44萬6,000元，上
    訴人仍積欠被上訴人至少89萬7,600元。上訴人雖主張被上
    訴人因擔任伊所經營艾洛克公司之會計，伊乃交付伊或艾洛
    克公司現金指示被上訴人匯入公司支票帳戶或客戶帳戶，並
    非被上訴人借款予伊云云，惟為被上訴人所否認，衡諸常情
    ，被上訴人如為艾洛克公司會計，上訴人指示被上訴人將艾
    洛克公司款項匯入公司支票帳戶或客戶帳戶，因公司作帳需
    要，自須以艾洛克公司名義匯款，端無以會計個人名義匯款
    ；至上訴人雖舉證人甲○○證明被上訴人係艾洛克公司會計
    ，然核其證言（本院卷47頁）亦無法憑以證明被上訴人所匯
    款項係由上訴人所交付或為艾洛克公司所有，是被上訴人辯
    稱上訴人向伊借款達百萬元，應堪採信。
  (三)按對於一人負擔數宗債務，而其給付之種類相同者，如清償
    人所提出之給付，不足清償全部債額時，由清償人於清償時
    ，指定其應抵充之債務。清償人不為前條之指定者，依下列
    之規定，定其應抵充之債務：一債務已屆清償期者，儘先抵
    充。二債務均屆清償期或均未屆清償期者，以債務之擔保最
    少者，儘先抵充，擔保相等者，以債務人因清償而獲益最多
    者，儘先抵充，獲益相等者，以先到期之債務，儘先抵充。
    三獲益及清償期均相等者，各按比例，抵充其一部，民法第
    321條及第322條分別定有明文。查如上所述，上訴人至少積
    欠被上訴人134萬3,600元，因上訴人於清償44萬6,000元時
    並未指定其應抵充之債務，依上開規定，自以債務之擔保最
    少者，儘先抵充，即上開被上訴人匯款96萬3,600元無支票
    為擔保部分（59萬元＋37萬3,600元＝96萬3,600元）儘先抵
    充，上訴人仍未清償如附表3紙支票之債務，是上訴人主張
    伊已清償該3紙支票債務云云，並不足採。
  (四)末查如附表3紙支票均遭退票並未兌現，且上訴人尚未清償
    該3紙支票之債務，已如前述，上訴人既尚未清償該3紙支票
    之債務，則被上訴人持有該3紙支票即非無法律上之原因，
    是上訴人本於不當得利之法律關係，請求被上訴人應返還如
    附表3紙支票，洵屬無據。
四、綜上所述，上訴人本於不當得利之法律關係，請求被上訴人
    應返還如附表3紙支票，即屬不應准許。從而，原審所為上
    訴人敗訴之判決，核無違誤。上訴論旨指摘原判決不當，求
    予廢棄改判，為無理由，應予駁回。
五、兩造其餘之攻擊或防禦方法及未經援用之證據，經本院斟酌
    後，認為均不足以影響本判決之結果，自無逐一詳予論駁之
    必要，併此敘明。
六、據上論結，本件上訴為無理由，依民事訴訟法第449條第1項
    、第78條，判決如主文。
中    華    民    國    95    年    9     月    19    日
                    民事第十三庭
                        審判長法  官  陳昆煇
                              法  官  李錦美
                              法  官  陳駿璧
正本係照原本作成。
不得上訴。
中    華    民    國    95    年    9     月    20    日
                              書記官  黃  愛


司法院資訊處製作；財團法人民間司法改革基金會備份。
